【裁判字號】    99,重訴,307
【裁判日期】    991230
【裁判案由】    侵權行為損害賠償
【裁判全文】
臺灣板橋地方法院民事判決             99年度重訴字第307號
原      告  洪敦雄
訴訟代理人  盧立仁律師
被      告  洪敦穆
            洪蔡易搠
上二人共同
訴訟代理人
兼  被  告  洪本根
上列當事人間請求侵權行為損害賠償事件，經本院於民國99年12
月13日言詞辯論終結，判決如下：
    主  文
原告之訴及假執行之聲請均駁回。
訴訟費用由原告負擔。
    事實及理由
一、原告起訴主張：
(一)、緣原告與被告洪敦穆係堂兄弟關係，被告洪蔡易搠則為被告
    洪敦穆之配偶，被告洪本根則係渠等之子，兩造俱有親戚關
    係。原告前於民國62及65年間與被告洪敦穆共同出資購買新
    竹縣湖口鄉○○○段崩波缺小段（重測後改為新竹縣湖口鄉
    ○○段），總計面積約46214 平方公尺之8 筆土地（重測前
    地號分別為15、15-1、15-2、16、17、18、19、25-6），總
    價為新臺幣（下同）300 萬元，原告出資2/3 即200 萬元，
    被告洪敦穆則出資100 萬元。當時因上揭土地地目為「農業
    用地」，僅被告洪蔡易搠具有自耕農身分，故兩造同意借名
    登記予被告洪蔡易搠一人所有，而約定實際上所有權人仍為
    原告持有2/3 ，被告洪敦穆持有1/3 。
(二)、於84年間，原告與被告洪敦穆同意出售上揭土地中大約4238
    3 平方公尺之土地（亦即除新竹縣湖口鄉1919-6、1922地號
    外，均出售），與出資人林保陛合作，共同興建勞工住宅，
    並由被告洪蔡易搠具名，與林保陛締約「合作興建勞工住宅
    契約書」，再向新竹縣政府申辦土地重劃，於87年9 月1 日
    完成重劃作業改地目為「建築用地」，原告乃取得第一次出
    售土地之應獲分配款。
(三)、因上揭土地中之新竹縣湖口鄉○○段1919-6、1922地號土地
    （下稱系爭土地）當時未一併出售，嗣後才由被告洪敦穆於
    90年間，以電話告知原告，系爭土地係交由建商起造大樓，
    為期兩年，可獲利4500萬元（尚未扣除成本、費用），原告
    可以取得2/3 亦即3000萬元。原告曾向被告洪敦穆要求提供
    契約影本，但被告遲不交付。拖延至95年5 、6 月間，被告
    洪敦穆始支付原告800 萬元，付款方式係由被告洪蔡易搠以
    現金存款至原告指定之親屬洪李來春、洪小惠、葉興隆等三
    人之聯邦商業銀行帳戶內，至剩餘之2200萬元，則迄今均未
    給付。原告多次要求，被告均置之不理。於98年8 月間，原
    告寄發存證信函予被告洪蔡易搠催請付款，並向三重市調解
    委員會聲請調解，均無結果。系爭土地目前之所有權人登記
    為「家寶建設股份有限公司」（下稱家寶公司），而家寶公
    司之負責人即為被告洪本根，可見被告三人係共謀侵吞原告
    之2200萬元。為此，原告依民法第184 條、第185 條共同侵
    權行為及民法第179 條不當得利、民法第229 條給付遲延之
    法律關係，請求被告連帶給付如聲明所示，請鈞院擇一有利
    於原告之請求權基礎而為判決等語。
(二)、聲明：被告應連帶給付原告2200萬元，及自本起訴狀繕本
    送達翌日起至清償日止，按年利率5 ％計算之利息。願供
    擔保請准宣告假執行。
二、被告答辯則為：
(一)、系爭土地係登記為被告洪蔡易搠一人所有，原告並無任何權
    利。否認被告與原告間有任何共同出資合購土地之協議或借
    名登記契約等債權債務關係。否認被告有共同侵權行為或不
    當得利。原告未依法舉證，其訴無理由。被告洪蔡易搠與被
    告洪敦穆係於61年間陸續與前地主們逐一洽談收購事宜，全
    由被告洪蔡易搠一人簽約，與原告並無關係，期間因遇農地
    重劃、重測、重分配，故至72年間才付完最後一筆款項，完
    成收購作業，總金額當時已達740 多萬元，且斯時之縣政府
    公告地價亦已達524 多萬元，原告竟自稱出資200 萬元，以
    總價300 萬元即合購土地云云，如此低價，實屬不可能。原
    告自稱有合資購地，應提出合資協議書為證；至借名登記契
    約部分，原告亦應舉證。原告稱證人李進億有仲介購地云云
    ，查該部分契約早已於85年8 月間予以解約，有被證三同意
    書在卷可憑，原告以此已解約之部分，主張可獲分配款項云
    云，實無理由。被告洪本根確為家寶公司之負責人，但被告
    洪本根係因斯時之新竹縣縣長范振宗之說服，才入股家寶公
    司，而因前述契約已解約，必須另外申辦才能興建勞工住宅
    ，故由家寶公司另以其名義重新申辦興建勞工住宅案，最終
    才於86年3 月間重新完成申辦作業，而訴外人家寶公司乃於
    91年7 月12日給付價金、購買系爭土地並辦妥過戶手續，是
    並無任何不法行為，如何可能構成共同侵權？至證人程洪雪
    雲、李進億均為原告之近親，與原告有金錢關係，其證詞並
    非客觀，實不足採等語。
(二)、聲明：原告之訴及假執行之聲請均駁回；如受不利之判決，
    願供擔保請准宣告免為假執行。
三、本院得心證之理由：
(一)、原告上揭主張，固據其提出戶籍謄本、系爭土地之土地登記
    謄本及異動索引、存證信函、調解通知書、家寶公司基本資
    料查詢表、地籍圖、被告身分證影本、合作興建契約書影本
    、衛星空照圖、第一次出售土地原告獲得分配價金一覽表、
    存款憑條、手寫明細單、電話錄音譯文、第二次出售土地原
    告獲得800 萬元及利息一覽表等為證，然被告以上揭情詞置
    辯。是本件爭點厥為：原告與被告洪敦穆、洪蔡易搠是否
    成立借名登記契約？被告是否構成給付遲延？原告主張依
    民法第184 、185 條共同侵權行為規定請求被告連帶給付，
    是否有理？原告主張依民法第179 條不當得利規定請求被
    告連帶給付，是否有理？經查：
(二)、原告與被告洪敦穆、洪蔡易搠是否成立借名登記契約？被告
    是否構成給付遲延？
、按當事人主張有利於己之事實者，就其事實有舉證之責任，
    民事訴訟法第277 條前段定有明文。又民事訴訟如係由原告
    主張權利者，應先由原告負舉證之責，若原告先不能舉證，
    以證實自己主張之事實為真實，則被告就其抗辯事實即令不
    能舉證，或其所舉證據尚有疵累，亦應駁回原告之請求，最
    高法院17年上字第917 號判例意旨可資參照。本件原告主張
    與被告洪敦穆、洪蔡易搠間係合資購地並成立借名登記契約
    乙節，為被告所否認，自應由原告就此有利於己之事實負舉
    證責任。
、查原告就合資購地及借名登記契約部分，均未提出任何積極
    證據以實其說，原告並自承該等約定均無書面契約，僅係口
    頭約定，並無第三人在場可證等語（見本院卷第46頁筆錄）
    ，且原告亦未具體陳述，係於何時、何地與被告洪敦穆成立
    合資購地契約，亦未表明兩造約定之獲利分配條件及內容為
    何；就借名登記契約部分，原告亦未具體陳述，係與被告何
    人間成立，約定之時間、地點、具體內容等亦付之闕如，其
    所述是否可採，已然可疑。參以證人即原告之胞妹程洪雪雲
    於99年12月13日言詞辯論期日到庭具結證述：伊會認為被告
    出售系爭土地，伊與原告有請求權，是因為原告口頭上如此
    轉述，這沒有書面。伊是聽原告轉述，才知道原告有出資合
    購系爭地，伊並沒有親眼看到原告出資的情形，伊也沒有交
    付過資金予被告，因伊是原告的暗股，伊是將錢交給原告等
    語在卷（見本院卷第137 頁以下筆錄），證人所言既均為傳
    聞證據，是則無法證明原告主張合資購地契約及借名登記契
    約成立乙節為真。其次，證人即原告之妻弟李進億亦於同日
    到庭具結證述：伊雖有仲介原告與被告洪敦穆洽談合購事宜
    ，但伊沒有經手錢的事情，對於給付合購資金乙事，並不知
    情。伊有收到原告給的仲介費現金200 萬元及100 萬元支票
    1 張，支票發票人好像姓洪，但名字看不清楚，不知道是誰
    。仲介沒有立契約，伊也沒有協助處理契約的事情，當時因
    原告人在瑞典，伊代理原告去被告洪敦穆家談合購事宜，是
    由被告洪敦穆直接打越洋電話給原告，兩人直接談細節，故
    伊不知道談話內容。後來是由原告向伊轉述系爭土地有糾紛
    ，伊基於有拿仲介費之義務，所以打電話去問被告洪蔡易搠
    ，被告洪蔡易搠支吾其詞答不出來。伊是聽原告轉述說出資
    2/3 ，所以不知道總價多少，如何給付出資額伊也不知道。
    伊亦不知道仲介的部分已於85年8 月29日解約了等語在卷（
    見本院卷第139 頁以下筆錄），是亦無從採為有利於原告之
    證據。至證人程洪雪雲雖另證述：有於95年5 月間與原告一
    起去被告洪蔡易搠家談給付2200萬元之事，被告當時說不願
    給付，因怕被課徵遺產稅，原告不得已才同意被告延後至97
    年7 月間付款，這也沒有書面，當時被告還說半年會給付一
    次利息，利率為2.5 ％，由被告給付給原告，原告再將伊暗
    股的部分匯給伊，伊收到六次，金額為6615或7242元不等云
    云，然證人程洪雪雲亦證稱：伊與原告又於98年7 月間，再
    去催款，被告還是不同意給付2200萬元等語，是則被告究竟
    是否已承認該項債務，即屬不明，且觀之原告自行提出之收
    受利息一覽表（見本院卷第108 頁），其金額各次不同，亦
    非證人所說之利息利率為2.5 ％之會算金額，是難以認定證
    人此部分證述可採，況參以證人自承係由原告轉述始知悉，
    並非親自經手處理，加以證人為原告之胞妹，利害相關，從
    而，無法據證人程洪雪雲之證述認定原告主張為真。
、此外，觀之原告提出之原證14明細單（見本院卷第101 頁）
    ，其上並無書寫成立之日期，亦無任何簽名、用印，更未記
    載交付對象或表明書寫之用意等文字，實難用以證明原告與
    被告洪敦穆間成立有合資購地契約。原告雖主張此係第一次
    出售土地時，被告所交付之計算分配款項之明細單云云，然
    縱使此確是被告其中一人所書寫交付者，亦與本件系爭土地
    之出售無關，無法證明本件原告就系爭土地之出售是否有獲
    得分配款項之權利。因此，原告請求將該明細單送請筆跡及
    指紋鑑定云云，核無必要。再者，就原告提出之合作興建契
    約書（見本院卷第74頁以下）觀之，其上亦僅記載由被告洪
    蔡易搠與訴外人林保陛合作興建勞工住宅等語，並無隻字提
    及原告，無法用以證明原告有合資購地。再稽之原告提出之
    原證15電話譯文內容（見本院卷第102 頁以下），其上雙方
    並未特定係就系爭土地進行對話，亦未表明原因事實，更無
    提及確切給付金額等情，被告亦無承認債務之意思表示，反
    而就原告所提內容，多所爭議，是顯不足據以證明原告主張
    有合資購地、成立借名登記契約乙事為真。縱使對話人確為
    被告之一，亦無法證明原告主張可採，是原告請求就原證15
    之電話錄音內容進行聲紋鑑定，並無調查必要。至原告提出
    之多張存款憑條（見本院卷第83頁以下、第109 頁以下），
    僅能表彰有該筆金額存入洪小惠、葉興隆、洪李來春之帳戶
    內，而存款之原因所在多有，例如：借貸、贈與、投資、清
    償等等，不一而足，依社會通念，尚難遽認即係合資購地後
    給付分配款之舉。縱使該等存款憑條確實均係由被告其中一
    人所書寫而存入，亦不能證明原告所主張之兩造間成立合資
    購地契約乙節為真，是原告請求調取被告三人及訴外人家寶
    公司於聯邦商業銀行、華南商業銀行帳戶之全部交易明細資
    料部分以及請求將該等存款憑條送筆跡或指紋鑑定部分，即
    無調查必要。
、況原告既自陳原證14明細單是第一次出售土地給付分配款之
    付款明細，而觀諸其上尚有扣除各項成本費用、稅款等後，
    始乘以2/3 ，計算金額，是則本件原告主張應單純獲得售價
    之2/3 ，而不需扣除任何成本費用、稅款等，其理何在？依
    據為何？顯見原告所述，已前後矛盾，復與常理不符，無從
    採信。再者，原告雖主張被告嗣後出售系爭土地，售價為45
    00萬元，然其並未提出任何證據以證明售價為4500萬元，益
    徵其所述難以採信。
、綜上，難認原告已善盡舉證責任，揆諸首開規定，應認原告
    主張不可採，而原告既無法證明與被告洪敦穆、洪蔡易搠間
    成立合資購地契約、借名登記契約，則其主張被告有給付遲
    延之債務不履行損害賠償責任云云，自屬無據。
(三)、原告主張依民法第184 、185 條共同侵權行為規定請求被告
    連帶給付，是否有理？
    按因故意或過失，不法侵害他人之權利者，負損害賠償責任
    ；數人共同不法侵害他人之權利者，連帶負損害賠償責任，
    不能知其中孰為加害人者，亦同。民法第184 條第1 項、第
    185 條第1 項定有明文。承上所述，原告並未舉證證明伊就
    系爭土地有何權利，亦未舉證證明伊對被告有何分配款請求
    權，亦即原告並未證明其有何權利受到侵害，則原告主張被
    告有共同侵權之行為，自非有理。
(四)、原告主張依民法第179 條不當得利規定請求被告連帶給付，
    是否有理？
    按無法律上之原因而受利益，致他人受損害者，應返還其利
    益。雖有法律上之原因，而其後已不存在者，亦同。民法第
    179 條定有明文。查本件原告並未舉證證明伊就系爭土地有
    何權利，亦未舉證證明伊對被告有何分配款請求權，是無從
    認定被告有何無法律上原因而受有利益之情事，是其空言主
    張被告有不當得利之情，即非可採。
(五)、綜上所述，原告依民法第184 條、第185 條共同侵權行為及
    民法第179 條不當得利、民法第229 條給付遲延之法律關係
    ，請求被告連帶給付原告2200萬元，及自本起訴狀繕本送達
    翌日起至清償日止，按年利率5 ％計算之利息，為無理由，
    應予駁回。
四、本件判決事證基礎已臻明確，兩造其餘主張、陳述及所提證
    據暨攻擊、防禦方法，經本院審酌後，認與判決結果均無影
    響，爰不一一論述，併予敘明。
五、原告之訴既經駁回，則其假執行之聲請，亦失所附麗，應併
    予駁回。
六、結論：原告之訴無理由。爰依民事訴訟法第78條，判決如主
    文。
中    華    民    國    99    年    12    月    30    日
                  民事第三庭  法  官  吳金芳
以上正本係照原本作成。
如對本判決上訴，須於判決送達後20日內向本院提出上訴狀。如
委任律師提起上訴者，應一併繳納上訴審裁判費。
中    華    民    國    99    年    12    月    30    日
                              書記官  陳昭綾

司法院資訊處製作；財團法人民間司法改革基金會備份。
